【裁判字號】    90,訴,1903
【裁判日期】    900928
【裁判案由】    損害賠償
【裁判全文】
臺灣臺北地方法院民事判決  九十年度訴字第一九○三號
    原      告  乙○○
    被      告  甲○○
右當事人間請求損害賠償事件，本院判決如左：
    主      文
被告應給付原告新台幣陸拾柒萬元及自民國九十年五月一日起至清償日止，按年息百
分之五計算之利息。
原告其餘之訴駁回。
訴訟費用由被告負擔十分之九，餘由原告負擔。
本判決第一項於原告以新台幣貳拾貳萬仟元供擔保後，得假執行。
原告其餘假執行之聲請駁回。
    事      實
甲、原告方面：
一、聲明：
（一）先位聲明：被告應給付原告新台幣（下同）七十五萬元，及自起訴狀繕本送達
      之翌日起至清償日止按年息百分之五計算之利息。原告願供擔保請准宣告假執
      行。
（二）備位聲明：被告應給付原告五十一萬元，及自起訴狀繕本送達之翌日起至清償
      日止按年息百分之五計算之利息。原告願供擔保請准宣告假執行。
二、陳述：
（一）兩造於民國八十八年十二月三十日簽訂股票轉讓合約書，約定由原告向被告承
      購中華電信股份有限公司（下稱中華電信公司）股票十張，原告並已依約繳納
      價金七十六萬元，被告則承諾屆期無條件配合將股票轉讓過戶予原告，若有違
      反，被告需賠償原告一切之損失並開立本票作擔保。嗣中華電信公司於八十九
      年十月二十七日以每股一百零四元上市，依契約第二條第二項約定，被告擔保
      屆期確得認購中華電信公司股票十張，且依契約第四條約定，屆時無論認購股
      票價金有無異動，原告已付之款項即為全額價金。惟查，被告並無法於本次員
      工釋股認購中華電信公司股票十張，核被告所為業已購成給付不能，依民法第
      二百二十六條、第二百五十六條、第二百六十條、第二百五十九條、第一百七
      十九條規定及票據法相關之法律規定，原告自得以起訴狀繕本之送達作為解除
      契約之意思表示並請求損害賠償。
（二）又查，中華電信公司股票每股上市承銷價為一百零四元，且於上市後截至九十
      年一月五日止成交價每股最高為一百元五角，此觀諸報載公開市場成交量、價
      金甚明。依契約第六條有關違約金之約定，係屬損害賠償額預定性之違約金，
      參酌中華電信公司上市後每股成交價最高亦僅為一百元五角，被告違約導致原
      告無法以上市後最高價出售自受有相當之損害，是原告依前開規定請求被告應
      給付原告五十一萬元之買賣價金（因被告業已償還二十五萬元）、違約金二十
      四萬元，共計七十五萬元。
（三）倘被告認為其無法履行係基於不可歸責之事由或契約有無效之情形，則原告亦
      得依契約第二條第六項約定及不當得利之法律關係請求被告返還價金五十一萬
      元，並加計利息為如備位聲明之請求。
三、證據：提出股票轉讓合約書、匯款單據、被告簽立之本票為證。
乙、被告方面：
    被告未於最後言詞辯論期日到場，據其以前到場聲明駁回原告之訴，但未為任何
    有關本件事實之陳述。
    理      由
甲、程序方面：
一、按當事人得以合意定第一審管轄法院。但以關於由一定法律關係而生之訴訟為限
    。前項合意，應以文書證之，民事訴訟法第二十四條定有明文。依兩造所簽訂之
    股票轉讓合約書第八條約定，兩造合意以本院為第一審管轄法院，是原告向本院
    提起本件損害賠償之訴，核與首揭規定，尚無不合，本院就本件損害賠償之訴自
    有管轄權，合先敘明。
二、本件被告未於最後言詞辯論期日到場，無民事訴訟法第三百八十六條所列各款情
    形，依原告之聲請，由其一造辯論而為判決。
乙、得心證之理由：
一、原告主張之事實，已據其提出股票轉讓合約書、匯款單據、被告簽立之本票為證
    ，且為被告所不爭執，應認原告之主張為可採信。
二、按當事人得約定債務人不履行債務時，應支付違約金；違約金，除當事人另有約
    定外，視為因不履行而生損害之賠償總額。但約定債務人不於適當時期，或不依
    適當方法履行債務時，即須支付違約金者，債權人於債務不履行時，除違約金外
    ，並得請求履行或不履行之損害賠償，民法第二百五十條定有明文。是違約金者
    ，係以確保契約之履行為目的，於當事人間約定債務人不履行債務時，應支付之
    金錢；而當事人約定債務人有不履行契約義務時，除支付違約金外，尚應負損害
    賠償責任者，該違約金即為懲罰性違約金；果無此特別約定者，該違約金即為債
    務不履行時債務人所應賠償之數額，而為賠償額預定性之違約金，亦即一旦有債
    務不履行情事發生，債權人即不待舉證證明其所受損害係因債務不履行所致及損
    害額之多寡，均得按約定之違約金，請求債務人支付。查兩造所訂立之股票轉讓
    合約書，其中第六條約定：「乙方（即被告）應於簽訂本契約之同時，簽發面額
    壹佰伍拾萬元整之本票乙紙交付甲方收執，以為履約擔保，：：乙方若有違約情
    事發生，則應賠償該本票所示之金額。」揆其內容係在約定被告違約時，原告得
    請求按約定之數額作為被告之損害賠償，並無其他損害賠償責任請求之約定，故
    該項金額支付之約定，性質上應屬損害賠償額預定性之違約金，殆無疑義。
三、次按當事人得約定債務人不履行債務時，應支付違約金。又約定之違約金過高者
    ，法院得減至相當之數額，民法第二百五十條、第二百五十二條分別定有明文；
    而衡量違約金是否過高或是否相當仍須依一般客觀事實、社會經濟狀況及當事人
    所受損害情形，以為酌定標準。又約定之違約金是否過高，應就債務人若能如期
    履行債務時，債權人可得享受之一切利益為衡量之標準，最高法院四十九年台上
    字第八○七號判例、五十一年度台上字一九號判例意旨可資參照。查本件當事人
    所約定之違約金，其性質為損害賠償額預定性之違約金，已如前所述，而本件之
    買賣價金為七十六萬元，並已由被告收受，且被告業將其中二十五萬元返還原告
    ，亦如前述。又中華電信公司股票每股上市承銷價為一百零四元，且於上市後第
    一日截至九十年一月五日止成交價每股最高為一百元五角等情，亦為原告所自承
    ，復為被告所不爭，是本院審酌被告若未違約而依約按期將股票轉讓過戶予原告
    ，原告可得之利益及被告業已履行一部分債務等情，認原告請求之違約金尚屬過
    高，應以十六萬元為允當。
三、從而，原告依解除契約之法律關係及兩造之約定請求被告給付五十一萬元之買賣
    價金、十六萬元之違約金，共計六十九萬元及自起訴狀繕本送達之翌日即九十年
    五月一日起至清償日止，按年息百分之五計算之利息為有理由，應予准許。逾此
    範圍之請求，為無理由，應予駁回。又本件原告先位之訴既部分有理由，備位之
    訴即無須加以審酌，併此敘明。
四、原告陳明願供擔保，聲請宣告假執行，經核其勝訴部分，合於法律規定，爰酌定
    相當之擔保金額宣告之；其餘假執行之聲請，因該部分訴之駁回而失所依據，應
    予駁回。
五、結論：
    本件原告先位之訴為一部有理由，一部無理由，依民事訴訟法第三百八十五條第
    一項前段、第七十九條但書、第三百九十條第二項，判決如主文。
中      華      民      國    九十      年      九      月    二十八    日
                                            民事第五庭法      官  林秀圓
右為正本係照原本作成
如對本判決上訴，須於判決送達後廿日內向本院提出上訴狀
中      華      民      國    九十      年      九      月    二十六    日
~B法院書記官


司法院資訊處製作；財團法人民間司法改革基金會備份。
